臺灣桃園地方法院民事判決　　　　　　 93年度家訴字第153號
原　　　告　丙○○
代　理　人　乙○○
被　　　告　行政院國軍退除役官兵輔導委員會桃園榮譽國民之
　　　　　　家
法定代理人　丁○○
訴訟代理人　甲○○
上列當事人間請求確認繼承權存在事件，本院於民國94年9月19
日辯論終結，本院判決如下：
    主      文
確認原告就被繼承人楊永發之遺產繼承權存在。
訴訟費用由被告負擔。
    事實及理由
一、按確認之訴，非原告有即受確認判決之法律上利益者，不得
    提起，民事訴訟法第247 條定有明文。本件原告主張其為被
    繼承楊永發之女，已依台灣地區與大陸地區人民關係條例第
    66條及施行細則第43條第1 項規定，於法定期間向法院聲明
    繼承，並准予備查在案，惟被告即被繼承人楊永發之法定遺
    產管理人，否認原告對於被繼承人楊永發遺產繼承權利，拒
    絕交付代管之遺產，原告自有提起本訴，加以確認之法律上
    利益，合先敘明。
二、原告起訴主張：被繼承人楊永發為在台灣地區無繼承人之退
    除役官兵，緣於民國89年1 月11日發生車禍而死亡，原告為
    楊永發於大陸地區之子女，已於法定期間向法院聲明繼承，
    並准予備查在案。詎原告檢附相關證件，向被繼承人楊永發
    之遺產管理人即被告請求發還遺產，被告竟以原告已為訴外
    人周海河所收養，否認原告對被繼承人楊永發遺產之繼承權
    利，拒絕交付代管之遺產。然原告所以喚名為「周雲碧」，
    乃因幼年體弱多病，依當地風俗，於襁褓中即由被繼承人楊
    永發好友周海河認作乾女兒，惟此非屬法律上之收養關係，
    且原告拜認乾爹一事，既未行諸文字書契，亦未辦理戶籍登
    記，更未向法院聲請認可，訴外人周海河先生亦不曾撫育過
    原告，只不過由周海河為原告另取名周雲碧。被告依據原告
    提出驗證之公證書內容稱原告姓名「周雲碧（即丙○○）」
    ，遽以認定原告係訴外人周海河之養女，而否認原告對被繼
    承人楊永發遺產繼承權利，拒絕交付所代管之遺產，為此提
    起本訴，聲明確認原告對於被繼承人楊永發之遺產繼承權存
    在。
三、被告則以：本訴係確認繼承權存在，並非認定文書之真正，
    據原告提出之2000渝銅證字第77號親屬關係公證書記載「周
    雲碧（原名丙○○）」，形式上已可確認原告為周海河收養
    之事實，且合於民法第1078條養子女從收養者姓之規定；原
    告主張其為被繼承人楊永發之法定繼承人尚有疑義，原告自
    應提出其他相關證明資料，惟原告迄未補正未被出養之證明
    文件，本件原告之訴，應無理由等語，資為抗辯。並聲明：
    駁回原告之訴。
四、本件原告主張被繼承人楊永發於89年1 月11日死亡，其為楊
    永發之子女，已向楊永發最後住所地之法院即本院聲明繼承
    ，並准予備查等情，有原告提出之被繼承人除戶謄本、親屬
    關係公證書、常住人口登記卡、父女證明書、與被繼承人楊
    永發往來信件、本院90年5 月17日桃院丁民聲繼後字第37號
    通知函件等為證，並為被告所不爭執，此部分主張，堪信為
    真實。
五、本件依兩造之主張、陳述，爭點在於：原告是否已為訴外人
    周海河所收養？茲將本院得心證之理由敘述如下：
    (一)查被告爭執原告對被繼承楊永發遺產之繼承權，無非以20
      00渝銅證字第77號親屬關係公證書上記載「周雲碧（原名
      丙○○）」，原告應為周海河收養而從養父之姓。然查：
      中國社會確實存在嬰幼兒身體孱弱，難以養育，藉由神祀
      或他人收作義子、義女，以解災厄，安樂易養之習俗，此
      非屬法律上所稱之收養關係至明。本件原告拜認訴外人周
      海河為乾爹一事，雖自幼被喚名為周雲碧，惟戶政登載仍
      為丙○○乙節，業據原告提出居民常住人口登記卡、居民
      身份證等為證。被告雖以原告提出之居民常住人口登記卡
      二件記載方式與核發機關不同，而爭執該文書之真正。惟
      據原告表示此種文書類似台灣地區之戶口名簿，無論係早
      期之人工手寫或晚期之電腦繕打，文書性質並無不同，且
      該文書係由主管機關中華人民共和國公安部統一印製，委
      由各地方公安局核發，原告所提常住人口登記卡均係原告
      申請銅梁縣公安局核發，僅係封面登載主管機關中華人民
      共和國公安部或核發機關銅梁縣公安局不同而已，且查該
      項文書已經海峽交流基金會驗證認定為真正，有2005渝銅
      證字第33號公證書、海峽交流基金會證明書可憑，依臺灣
      地區與大陸地區人民關係條例第7 條規定「在大陸地區製
      作之文書，經行政院設立或指定之機構或委託之民間團體
      驗證者，推定為真正」，故被告在提出反證以前，仍須認
      該文書為真正。
    (二)次查，原告對於自己主張之事實已盡證明之責後，被告對
      其主張，如抗辯其不實並提出反對之主張者，則被告對其
      反對之主張，亦應負證明之責，此為舉證責任分擔之原則
      。本件原告主張未為他人所收養，已提出常住人口登記卡
      及居民身份證為證，而依該二項文書記載，原告於戶政登
      載之姓名確實為丙○○，並非周雲碧，已無足推定原告為
      他人收養之情，被告抗辯原告為他人所收養，不具有被繼
      承人楊永發遺產繼承權，迄至言詞辯論終結時，猶未能提
      出事證以實其說，被告所辯，尚不足採。
六、按「繼承，因被繼承人死亡而開始。」、「遺產繼承人，除
    配偶外，依左列順序定之：一、直系血親卑親屬。」民法第
    1147條及第1138條第1 款分別定有明文。次按「大陸地區人
    民繼承臺灣地區人民之遺產，應於繼承開始起三年內以書面
    向被繼承人住所地之法院為繼承之表示。」、「大陸地區人
    民繼承本條例施行前已由主管機關處理，且在臺灣地區無繼
    承人之現役軍人或退除役官兵遺產者，前項繼承表示之期間
    為四年。」臺灣地區與大陸地區人民關係條例第66條第1 項
    前段、第2 項所明定。本件原告為被繼承人楊永發之女，係
    第1 順位繼承人，且依上揭規定，已於法定期間向本院聲明
    繼承，並經本院審核後准予備查在案，被告空言否認原告繼
    承權利，洵不足取。從而原告起訴確認其於被繼承人楊永發
    之遺產存在繼承權，為有理由，應予准許。
七、結論：原告之訴為有理由，依民事訴訟法第78條判決如主文
    。
中　　華　　民　　國　  94    年    10    月   　3  　日
                            家事法庭  法　    官  劉雪惠
上列正本證明與原本無異
如對本判決上訴，須於判決送達後20日內向本院提出上訴狀
中  　華  　民  　國　　94　　年　  10　　月　   3  　日
                                      書  記  官　劉宗源
